臺灣臺南地方法院刑事判決
110年度易字第1100號
公  訴  人  臺灣臺南地方檢察署檢察官
被      告  李銘峰


上列被告因重利案件，經檢察官提起公訴（110年度偵字第19391
號），本院判決如下：
    主  文
李銘峰犯重利罪，處有期徒刑參月，如易科罰金，以新臺幣壹仟
元，折算壹日（事實一）；又犯重利罪，處有期徒刑伍月，如易
科罰金，以新臺幣壹仟元，折算壹日（事實二）；應執行有期徒
刑陸月，如易科罰金，以新臺幣壹仟元折算壹日。
扣案之行動電話壹支（含門號0000000000號SIM卡壹張）及未扣
案之犯罪所得新臺幣拾參萬參仟元，均沒收；於全部或一部不能
沒收或不宜執行沒收時，追徵其價額。
    事  實
一、李銘峰（另被訴於109年8、10、12月間，與不詳成年男子阿
    嘉，共同貸款予鄭怡芸，涉犯重利犯行部分，業經檢察官另
    以110年度營偵字第1653號起訴，由本院以110年度易字第95
    1號審理中）於民國（下同）109年9月7日14時30分許，在臺
    南市○○區○○里000號「統一超商」，乘黃任煒急迫之際，貸
    以新臺幣(下同)3萬元，約定每10天為1期，利息3000元，而
    扣除利息3000元後，實際交付27000元與黃任煒，並於附表
    一所示日期，由黃任煒匯如附表一所示11次利息（編號1至1
    1，共33,000元），至李銘峰名下中國信託銀行帳號：000-0
    000-0000-0000號帳戶，而取得與原本顯不相當之重利，共3
    6,000元（即預扣利息3,000元+33,000元）。
二、李銘峰又於109年10月8日15時許，在高雄市○○區○○路0號，
    乘沈志明難以求助之處境，貸以15萬元，先扣除利息1萬元
    後，實際交付14萬元與沈志明，並約定每15天為1期，利息
    由月息10%遞降，於附表二所示日期，由沈志明各匯如附表
    二所示7次利息（合計87,000元），至李銘峰上開中國信託
    銀行帳戶，而取得與原本顯不相當之重利，共97,000元（即
    預扣利息10,000元+87,000元）。
三、嗣於110年3月10日上午8時35分許，經警持臺灣嘉義地方法
    院所核發搜索票，至嘉義市○區○○里○○000號之21李銘峰住處
    搜索，扣得商業本票簿1本及手機1具(含門號0000000000號S
    IM卡1張)，因而查獲上情。
四、案經臺南市政府警察局刑事警察大隊移送臺灣臺南地方檢察
    署檢察官偵查起訴。
    理  由
壹、證據能力部分：
一、按被告以外之人於審判外之陳述，雖不符刑事訴訟法第159
    條之1至第159條之4之規定，而經當事人於審判程序同意作
    為證據，法院審酌該言詞陳述或書面陳述作成時之情況，認
    為適當者，亦得為證據；當事人、代理人或辯護人於法院調
    查證據時，知有第159條第1項不得為證據之情形，而未於言
    詞辯論終結前聲明異議者，視為有前項之同意，刑事訴訟法
    第159條之5定有明文。
二、查本件本院用以認定犯罪事實存否之各項證據資料，其中屬
    於被告以外之人於審判外之言詞、書面陳述，雖屬傳聞證據
    ，然被告於本院審理程序時，已表示同意上開言詞、書面陳
    述，均有證據能力（詳本院卷37頁），復據本院於審理時調
    查證據程序逐一提示並告以要旨，檢察官及被告均未爭執上
    開證據之證據能力，且於言詞辯論終結前亦未聲明異議，本
    院審酌此等證據資料作成時之情況，核無違法不當之瑕疵，
    亦無其他違反法定程序取證情形，且與待證事實具有關連性
    ，以之作為本案之證據亦屬適當，應具有證據能力。
貳、實體部分：
一、訊據被告李銘峰供承有借款予黃任煒及沈志明之事實，然矢
    口否認有重利犯行，辯稱：黃任煒跟我借3萬元，因他是我
    妹的朋友，所以我沒算他利息；另我借給沈志明15萬元，我
    也沒算他利息云云。惟查：
  ㈠被害人黃任煒於警詢供稱：我因務農搭棚架，急需用錢，於1
    09年9月7日14時30分許，在臺南市○○區○○里000號「7-11超
    商」，李銘峰借給我3萬元，約定每10天為一期，每期利息3
    千元，同時叫我簽一張3萬元本票，並拿我的身分證拍正反
    面；借款當日李銘峰先預扣一期利息3千元，只給我2萬7千
    元；我是由朋友介紹得知李銘鋒在放款；我跟李銘峰借款，
    約定每10天繳一期利息，到第9天時，李銘峰就會打電話來
    ，提醒我要繳息，我用無摺款方式，匯款到李銘峰指定的帳
    戶；從109年9月7日向李銘峰借款後，我僅繳利息而已；我
    知道向李銘峰的借款是屬高利貸，但因我務農要搭棚架，急
    需用錢，且我另外還有車貸要繳，故僅能私人借貸等語（詳
    警卷41至45頁），並有被害人黃任煒附表一所示11次匯款明
    細及被告中國信託銀行帳戶交易明細在卷可稽（詳偵查卷29
    至41、47至54頁），且被害人黃任煒向被告所借3萬元本金
    已還清，黃任煒借款時所發簽3萬元本票被告已銷燬，為被
    告於本院審理時供承在卷（詳本院卷40頁）。足認被害人黃
    任煒指訴非虛，應可採信。是被告李銘峰確有貸款予被害人
    黃任煒，且有收取高額利息等情屬實。被告否認有向被害人
    黃任煒收取利息，自非可取。　　
  ㈡證人即被害人沈志明偵查中證稱：110年3月12日警詢筆錄所
    言都實在，當天我有看過；借款15萬元本金部分，我於110
    年3月11日，在高雄市○○區○○路0號，在我養狗的地方，已返
    還李銘峰，是我邀約李銘峰償還的，向李銘峰借款後，以我
    在玉山銀行帳號0000000000000000號，匯款至李銘峰中國信
    託銀行帳戶支付利息，我只有用玉山銀行帳戶匯款給李銘峰
    ；我向李銘峰借款15萬元，每15天為1期利息1萬元，自109
    年10月22日至110年2月25日期間，我匯給李銘峰7筆款項都
    是利息，依序為15000元、13500元、13500元、12000元、12
    000元、10500元、10500元，剛開始借的利息比較高，是每
    半個月10分，後面利息比較低，所以匯款利息金額遞減；11
    0年3月11日我償還李銘峰15萬元本金，是用現金償還給李銘
    峰；因我平常收入有限，我有養些流浪狗，需要購買飼料，
    我沒辦法向別人借到錢，我看到李銘峰的借款簡訊，所以打
    電話聯絡李銘峰，因而向李銘峰借款等語（詳偵查卷73至74
    頁）；並有被害人沈志明附表二所示7次匯款明細及被告中
    國信託銀行帳戶交易明細在卷可稽（詳偵查卷47至54、57至
    68頁）。堪認被告李銘峰確有貸款予被害人沈志明，且收取
    高額利息。而被害人沈志明於110年3月11日將借款15萬元本
    金返還被告，被告即將被害人沈志明所簽發15萬元本票交還
    沈志明等情，亦為被告於本院審理時供承在卷（詳本院卷40
    頁）。是被告否認有向被害人沈志明收取利息，即非可信。
    　　
  ㈢復有被告中國信託銀行帳戶交易明細在卷可稽（詳偵查卷47
    至54頁）及供被告本件重利犯行所用手機1具扣案可憑（詳
    警卷27頁）；且經勘驗扣案被告手機翻拍照片，內有證人黃
    任煒身分證正反面照片、影像及證人沈志明身分證正反面、
    沈志明所簽面額15萬元本票及其5727-UM號小客車照片，被
    告手機內備忘錄並記載「白河3萬10天100(妹友)、「沈志明
    15萬15天7%、3/11」等情，有扣案被告手機翻拍照片在卷可
    憑（詳警卷31至39頁）。益證被害人黃任煒及沈志明證稱，
    其等2人向被告借款，被告收取高利，應屬實情。
　㈣綜上，被告重利犯行，事證明確，應可認定。被告否認有重
    利犯行，為卸責之詞，不足採信。
二、論罪部分：
　㈠按刑法之重利罪，係以乘他人急迫、輕率或無經驗，貸以金
    錢或其他物品，而取得與原本顯不相當之重利者，為其要件
    ，而所謂與原本顯不相當之重利，係指就原本利率、時期核
    算及參酌當地之經濟情況，較之一般債務之利息，顯有特殊
    之超額者而言。而現今為微利時代，一般金融機構貸放款之
    利率均已降低；即使借款利率較高之當舖業者，依當舖業法
    規定其等收取之利率，亦不得超過年息百分之30；而刑法第
    344條之重利罪屬結果犯，該罪之成立以行為人取得與原本
    顯不相當之重利結果為前提；至取得利息之時期，究於借貸
    時同時扣取，或按日按月交付、已取得利息之多寡及次數，
    皆非所問。本件被告向被害人黃任煒及沈志明等收取如附表
    一、二所載利息，已超過一般借貸利率標準甚多，自屬重利
    。核被告2次所為，均係犯刑法第344條第1項重利罪。被告2
    次重利犯行，被害人不同，且地點不同，時間又間隔1個月
    ，自屬犯意各別，行為互殊，應分論併罰。
　㈡又本件被告於將款項，分別貸與被害人黃任煒、沈志明後，
    雖先後陸續數次，向被害人黃任煒以每10天為1期，收取如
    附表一所示之重利，及向被害人沈志明以每15日為1期，收
    取如附表二所示之重利，然因被告係就被害人同一次借貸關
    係，而於密接之時間陸續所為收取利息行為，被告主觀上，
    對同一被害人而言，應係基於取得同一筆借款之重利單一犯
    意，自應包括於一行為予以評價，為接續犯，就同一被害人
    部分，應僅各論以一罪，併此敘明。
三、爰審酌被告正值青壯，竟不思循正途謀取財富，反利用被害
    人需款孔急之際，預定苛刻條件，藉以取得顯不相當之高額
    利息，所為使被害人經濟狀況，更為惡化，加深心理壓力及
    負擔，亦對社會經濟秩序有負面影響，實屬不該；又被告曾
    有重利之犯行，經檢察官緩起訴在案，有臺灣高等法院被告
    前案紀錄表在卷可憑（詳本院卷13頁），竟不知警惕，仍再
    度犯同類型犯罪；並審酌被告犯後矢口否認犯行，未見悔意
    ，暨被告為高中畢業之智識程度、未婚、目前幫助父親運送
    礦泉水工作，月入4萬5千元之家庭經濟狀況等一切情狀，量
    處如主文所示之刑，併定其應執行刑及諭知易科罰金之折算
    標準，以資懲儆。
四、沒收部分：
　㈠按供犯罪所用之物，屬於犯罪行為人者，得沒收之；於全部
    或一部不能沒收或不宜執行沒收時，追徵其價額，刑法第38
    條第2項前段、第4項定有明文。查扣案被告所有行動電話1
    支（含門號0000000000號SIM卡壹張），依前開手機勘驗紀
    錄顯示，被告持以紀錄本案被害人借款情形，為被告供承在
    卷（詳警卷3至9頁），足認扣案行動電話1支，確屬被告供
    犯本案重利犯行所用，應依刑法第38條第2項前段、第4項規
    定沒收之。又上開扣案行動電話1支，雖扣押於被告另案重
    利案件（即臺灣臺南地方檢察署110年度營偵字第1653號，
    現由本院以110年度易字第951號審理中）。然依上所述，該
    扣案行動電話1支，既係供本案重利犯行所用，即與本案犯
    罪事實有關，且經檢察官聲請於本案宣告沒收，則本院自應
    依法宣告沒收（95台上662號判決意旨參照），附此敘明。
  ㈡次按犯罪所得，屬於犯罪行為人者，沒收之。但有特別規定
    者，依其規定；前2項之沒收，於全部或一部不能沒收或不
    宜執行沒收時，追徵其價額；刑法第38條之1第1項、第3項
    ，分別定有明文。又前條犯罪所得及追徵之範圍與價額，認
    定顯有困難時，得以估算認定之，此觀刑法第38條之1第1項
    、第3項及刑法第38條之2第1項自明。查本件被告犯重利罪
    ，既係為取得與原本顯不相當之重利始借款予被害人，則若
    無法取得與原本顯不相當之重利，被告自不會借款予被害人
    ，故被告所取得與原本顯不相當之重利，自係其犯罪所得，
    且無庸扣除合法放款可收取之利息，依刑法第38條之1第1項
    、第3項之規定，自應將其所取得與原本顯不相當之重利沒
    收，於全部或一部不能沒收或不宜執行沒收時，追徵其價額
    。據此，如附表一及附表二所示被害人所繳利息，合計為13
    3,000元（附表一利息36,000元+附表二利息97,000元），自
    屬被告之犯罪所得。其中，附表一被害人黃任煒於109年9月
    7日借款時被告預扣3千元，及附表二被害人沈志明於109年1
    0月8日借款時被告預扣1萬元，依民間高利借貸於借貸之初
    支付本金時，先扣除利息者，即認係貸款之人已取得利息（
    82台上5834號判決意旨參照），則附表一、二所示，被告於
    被害人借款時之預扣款，自應計入被告犯罪所得之數額。又
    基於徹底剝奪犯罪所得，以根絕犯罪誘因之立法意旨，自無
    庸扣除被告合法放款而可收取之利息，然因此部分犯罪所得
    ，均未扣案，自均應依第38條之1第1項前段、第3項規定宣
    告沒收，並於全部或一部不能沒收或不宜執行沒收時，追徵
    其價額。
　㈢至未扣案被害人黃任煒所簽發3萬元本票及沈志明所簽發15萬
    元本票各一紙，因係被害人簽發交予被告，作為清償借款擔
    保，於清償借款本息後，被告自應將返還被害人，尚難認該
    2紙本票，係被告所有或係被告犯罪所得，爰不予宣告沒收
    。另扣案被告所有商業本票簿一本，非屬違禁物，且無法證
    明與被告重利犯行有關，爰不為沒收諭知，均附此敘明。
據上論斷，應依刑事訴訟法第299條第1項前段，刑法第344條第1
項、第41條第1項前段、第38條之1第1項、第3項、第51條第5款
，刑法施行法第1條之1第1項，判決如主文。
本案經檢察官陳昆廷提起公訴，檢察官吳惠娟到庭執行職務。
中　　華　　民　　國　　111  　年　 　1　　月　　24　 日
      　　　　　　　　刑事第一庭  法　官  董武全
以上正本證明與原本無異。
如不服本判決應於收受本判決後20日內向本院提出上訴書狀，並
應敘述具體理由。其未敘述上訴理由者，應於上訴期間屆滿後20
日內向本院補提理由書狀（均須按他造當事人之人數附繕本）「
切勿逕送上級法院」。 
　　　　　　　　　　　　　　　　　書記官　李培聞
中　　華　　民　　國　　111 　年　　1 　　月　　24　　日
附錄法條：
刑法第344條第1項：
乘他人急迫、輕率、無經驗或難以求助之處境，貸以金錢或其他
物品，而取得與原本顯不相當之重利者，處3年以下有期徒刑、
拘役或科或併科30萬元以下罰金。
前項重利，包括手續費、保管費、違約金及其他與借貸相關之費
用。
附表一：
編號    日  期 匯款金額 借款日預扣利息 109年09月07日 3000元 1 109年10月22日 3000元 2 109年11月09日 3000元 3 109年11月19日 3000元 4 109年11月28日 3000元 5 109年12月07日 3000元 6 109年12月16日 3000元 7 109年12月25日 3000元 8 110年01月04日 3000元 9 110年01月12日 3000元 10 110年01月30日 3000元 11 110年02月26日 3000元 合計新台幣3萬6千元（3000元x12=36000元）   
附表二：
編號      日  期 匯款金額 借款日預扣利息   109年10月08日 10000元 1 109年10月22日 15000元 2 109年11月05日 13500元 3 109年11月19日 13500元 4 109年12月17日 12000元 5 109年12月31日 12000元 6 110年01月28日 10500元 7 110年02月25日 10500元        合計：新台幣9萬7000元